【裁判字號】    97,台上,3538
【裁判日期】    970731
【裁判案由】    傷害致人於死
【裁判全文】
最高法院刑事判決            九十七年度台上字第三五三八號
上  訴  人  台灣高等法院花蓮分院檢察署檢察官
被      告  甲○○
上列上訴人因被告傷害致人於死案件，不服台灣高等法院花蓮分
院中華民國九十四年八月二十六日第二審更審判決（九十四年度
上更(一)字第七○號，起訴案號：台灣台東地方法院檢察署九十二
年度偵字第一六六○號），提起上訴，本院判決如下：
    主  文
上訴駁回。
    理  由
按刑事訴訟法第三百七十七條規定，上訴於第三審法院，非以判
決違背法令為理由，不得為之。是提起第三審上訴，應以原判決
違背法令為理由，係屬法定要件。如果上訴理由書狀並未依據卷
內訴訟資料，具體指摘原判決不適用何種法則或如何適用不當，
或所指摘原判決違法情事，顯與法律規定得為第三審上訴理由之
違法情形，不相適合時，均應認其上訴為違背法律上之程式，予
以駁回。本件檢察官上訴意旨略稱：本案應審究者為被告甲○○
之行為是否合乎正當防衛之要件，如合乎正當防衛之要件，其防
衛有無過當。觀諸第一審及原審法院前審判決，均認被告防衛過
當，而為科刑之判決，本院前審之所以將第二審判決撤銷發回，
亦係以被告未於審判期日到庭而逕行審判，其判決當然違背法令
為理由，並未認該判決採證認事有何不妥，檢察官於原審審判期
日論告時，曾舉「太阿倒持」之成語，說明當時被告手握刀柄，
而被害人鄭盈堂緊抓鋒利刀刃時，其危險與危害已由被告轉移到
鄭盈堂，被告原有之危險與危害狀態亦已成為過去。再參酌被告
於警詢、證人史泰雄、歐光雄、潘景文、歐秀金等人於警詢及偵
查中之供述，鄭盈堂之所以敢獨自找被告尋釁，係仗恃自己持有
銳利西瓜刀，並可趁被告不防與不備之際下手，那料下手砍不到
二、三下，即為史泰雄、歐光雄、潘景文等人圍堵，致二次跌倒
，手中西瓜刀也掉落，奮力掙扎才勉強以非慣用之左手搶握刀刃
，自身已處於險境，被告又手握刀柄，鄭盈堂緊抓刀刃不放，無
非在求自保，焉有再攻擊被告報復之心，被告在鄭盈堂緊抓鋒利
西瓜刀刃不放之際，仍奮力奪刀，難道能無預見鄭盈堂已受傷流
血，此時被告若鬆手離去，鄭盈堂手掌已嚴重受傷，而被告又有
史泰雄、歐光雄、潘景文等人為其防阻，做為助力，鄭盈堂縱取
得西瓜刀，又能對其如何，然被告竟一再抽刀，能謂無故意加深
其傷害乎，其理甚明。是被告在其危險與危害已由其轉移到鄭盈
堂，即其危險與危害已成為過去，又對抓住極為鋒利西瓜刀刃之
鄭盈堂，多次抽刀，造成鄭盈堂手掌被切割之傷害，顯有防衛過
當並有藉機蓄意傷害之故意甚明。原判決未詳加調查，遽將第一
審科刑之判決撤銷，改判諭知被告無罪，顯有應於審判期日調查
之證據未予調查及判決違背經驗法則，致所載理由矛盾之當然違
背法令等語。
惟查原判決以公訴意旨略以：被告因與被害人鄭盈堂前女友歐秀
金交往，引起鄭盈堂不滿，鄭盈堂遂於民國九十二年七月一日下
午三時三十分許持西瓜刀一把，騎乘機車前往台東縣卑南鄉○○
村○○○街一一五巷七號歐秀金住處前空地，見被告即大聲喊稱
：「電話是不是你接的（台語發音）」等語，並以右手持西瓜刀
自上而下揮砍被告左後腦、脖子及左後背等處，被告遂與鄭盈堂
發生扭打，並於奪取西瓜刀後，基於傷害之犯意繼續與鄭盈堂扭
打，其間出拳傷及鄭盈堂腹部，引發鄭盈堂胃出血，又持西瓜刀
揮砍鄭盈堂，鄭盈堂即以左手握住西瓜刀之刀刃部分以阻止被告
之攻擊，被告竟不顧鄭盈堂係握住西瓜刀之刀刃，仍強行從鄭盈
堂手中將西瓜刀抽出，致鄭盈堂虎口割傷大量流血，終致因流血
過多不治死亡。因認被告涉犯刑法第二百七十七條第二項、第一
項之傷害致人於死罪嫌。然訊據被告矢口否認其有傷害鄭盈堂之
犯行，辯稱：伊不認識鄭盈堂，案發當時鄭盈堂突如其來地持西
瓜刀向伊揮砍，伊已渾身是血，當時情勢緊張，伊是為了自衛才
與鄭盈堂搶刀，伊並無傷害鄭盈堂之意思等語。原審經查後引用
第一審判決理由（一、（四））所載，依被告供述、證人史泰雄
、潘景文、歐光雄等人證言、卷附行政院衛生署台東醫院被告診
斷書一紙、被告傷勢照片三幀、內政部警政署刑事警察局鑑驗書
及扣案之西瓜刀一把、被告當日所著白色內衣一件等資料，說明
案發當時被告係突遭鄭盈堂先持西瓜刀揮砍頭、頸、背部等處，
致受有前胸割傷五公分、後頸割傷五公分、左上背割傷六公分、
左頭後枕部割傷四公分等傷，雖鄭盈堂旋被在場之史泰雄、歐光
雄等人攔阻架開，導致鄭盈堂手中之西瓜刀掉落地面，但因鄭盈
堂企圖繼續砍殺被告，因而與被告互相爭奪西瓜刀，被告抓住刀
柄，鄭盈堂則緊握刀刃不放，被告將西瓜刀自鄭盈堂手中抽出，
致鄭盈堂左手虎口受傷。但此時，鄭盈堂雖僅抓取刀刃部分，尚
未完全掌控住西瓜刀而有進一步之攻擊行動，其行止乃延續先前
之攻擊行為而來，其欲以該西瓜刀繼續砍殺被告，乃可斷定。鄭
盈堂對被告實施之不法侵害尚未過去，被告奪刀之行為雖造成鄭
盈堂左手虎口受傷，仍屬正當防衛。雖第一審判決另謂：當時被
告除強行自鄭盈堂手中抽出西瓜刀外，尚可以喝令其鬆手，或稍
加使力使鄭盈堂受傷鬆手等傷害較小之方式為防衛。且被告已知
己方人數占有優勢，鄭盈堂已稍受箝制，又係以左手搶拾刀刃，
大可與在場其他人一同將其制伏，無須強行自其手中猛力抽出西
瓜刀。又依法務部法醫研究所鑑定結果，鄭盈堂左手虎口之傷勢
嚴重，係經人用力分次抽出刀刃所造成，顯見被告在鄭盈堂已遭
利刃割傷之情形下，仍一味強行抽出西瓜刀，終致鄭盈堂受到嚴
重之傷害。因而認被告具有傷害之犯意而屬防衛過當。然查鄭盈
堂於案發當時持以砍殺被告之扣案西瓜刀，極為鋒利，業經原審
法院勘驗屬實，以之傷人，極易造成身體深切傷而危及生命。鄭
盈堂先持以突襲被告，雖於被告受傷後，為在場其他人出面阻擋
而未能繼續逞兇，但從其仍可伸出左手搶取西瓜刀，且緊握刀刃
不放之情節以觀，其身體顯然並未完全受到壓制而仍有繼續逞兇
之可能。鄭盈堂持刀砍殺被告頭部要害於先，又奮力奪刀企圖繼
續逞兇於後，其有殺害被告之意思，甚為明顯。對已經身受刀傷
之被告而言，奪刀以求自保，要屬當下求生意志下之本能反應，
實難期待任何人處於類此性命攸關之危險情境，仍然保有冷靜客
觀之分析能力，選擇是否還有其他防衛方式。況依法務部法醫研
究所之鑑定結果，鄭盈堂之左手虎口傷勢，係因被告多次抽刀所
造成之結果，益見被告並非一開始即猛力抽刀，以及鄭盈堂確具
有不惜一切奪刀繼續逞兇之決意。稽諸上情，與其指責被告拒絕
放棄奪刀以求自保，毋寧質疑鄭盈堂為何不鬆手以避免自己手掌
虎口受傷。因認被告遭受鄭盈堂砍殺頭部要害時，已經身處生死
一線間，此時又再面臨鄭盈堂奪刀繼續追殺之威脅，是傾其全力
阻止鄭盈堂再行奪刀繼續逞凶，顯有必要；而鄭盈堂以緊握刀刃
之方式奮力奪刀，甚至在被告一再抽刀後仍然不肯放手，才是其
左手虎口遭受嚴重深切傷之根本原因。任何人處於此千鈞一髮之
情境，奮力奪刀已可認為防衛自己之本能反應，不能以事後冷靜
之分析，認為被告仍可有其他之選擇而認被告防衛過當。第一審
判決以被告防衛過當而論處被告罪刑，顯於情理有悖。又被告自
鄭盈堂手中奪取西瓜刀後，雖曾聲稱要砍鄭盈堂，並作出揮砍鄭
盈堂之動作，但事實上並未砍殺鄭盈堂，且被告此部分行為係發
生在鄭盈堂因與被告奪刀而身受左手虎口深切傷（致命傷）之後
等情，亦據史泰雄、歐光雄、潘景文於第一審審理時結證屬實。
公訴人在第二審上訴意旨將被告奪刀並企圖揮砍鄭盈堂行為之時
點，誤認為係在鄭盈堂身受左手虎口深切傷（致命傷）之前，因
而指被告所受不法侵害已經過去而不符合正當防衛之要件，尚有
誤會。次查鄭盈堂係因「腹部鈍傷的胃出血」及「左手虎口的銳
器深切創出血」造成出血性休克致死，固經法務部法醫研究所法
醫師鑑定明確，並有該所九十二年九月四日九二法醫所醫鑑字第
1030號鑑定書在卷可按。但被告自始即堅決否認鄭盈堂所受「腹
部鈍傷的胃出血」之傷係伊所為。而案發當時係因鄭盈堂突如其
來持刀砍殺被告，因在現場之史泰雄、歐光雄、潘景文等多人參
與勸架及阻擋，情勢甚為混亂，但並未見被告毆打鄭盈堂腹部等
情，已據史泰雄、歐光雄、潘景文等人於第一審審理時結證在卷
。且史泰雄、潘景文均證稱：鄭盈堂跑離現場時有跌倒等語，卷
內又查無任何積極證據足以證明鄭盈堂所受「腹部鈍傷的胃出血
」之傷係被告所造成，自不得以推測之詞逕指為被告所為。至於
起訴書犯罪事實欄記載：「……甲○○遂與鄭盈堂發生扭打，並
於奪取西瓜刀後，基於傷害之犯意，繼續與鄭盈堂扭打，……又
持西瓜刀揮砍鄭盈堂，鄭盈堂即以左手握住西瓜刀刀刃部分阻止
甲○○之攻擊，甲○○竟不顧鄭盈堂係握住西瓜刀之刀刃部分，
即強從鄭盈堂手中將西瓜刀抽出，致鄭盈堂左手虎口割傷大量流
血……」等情。與起訴書之證據並所犯法條欄三敘述：「被害人
（指鄭盈堂）所受刀傷僅有左手虎口深切創，而此刀傷係被告與
被害人爭奪西瓜刀時所致，被告並無在搶到西瓜刀後繼續持西瓜
刀砍刺被害人」等語，已有重大矛盾。更與史泰雄、歐光雄、潘
景文等人於第一審審理時所證案發當時之情節不符，自亦無足取
。原判決綜合上情，認被告之行為屬正當防衛而不罰，因而撤銷
第一審科刑之判決，改判諭知被告無罪，已詳予說明其證據之取
捨及論斷之基礎，所為論述均有卷存資料可資覆按，從形式上觀
察並無所謂違背法令之情形。按刑法上之防衛行為，祇以基於排
除現在不法之侵害為已足，防衛過當，指防衛行為超越必要之程
度而言，防衛行為是否超越必要之程度，須就實施之情節而為判
斷，即應就不法侵害者之攻擊方法與其緩急情勢，由客觀上審察
防衛權利者之反擊行為，是否出於必要以定之。原判決已綜合卷
存資料調查說明，被告遭受鄭盈堂砍殺頭部要害時，已經身處生
死一線間，此時又再面臨鄭盈堂奪刀繼續追殺之威脅，是傾其全
力阻止鄭盈堂再行奪刀繼續逞凶，顯有必要；而鄭盈堂以緊握刀
刃之方式奮力奪刀，甚至在被告一再抽刀後仍然不肯放手，任何
人處於此千鈞一髮之情境，奮力奪刀已可認為防衛自己之本能反
應，不能以事後冷靜之分析，認為被告仍可有其他之選擇而指被
告防衛過當，於法自屬有據。檢察官上訴意旨仍憑己見，執已被
撤銷之第一審及原審法院前審判決，及未為實體調查審認之本院
前審判決，或就原判決已有調查說明之事項，或就原審證據取捨
及判斷證據證明力之職權行使，漫指其違法，再為事實上爭執被
告所為是否合乎正當防衛之要件，及其防衛有無過當，難謂係依
據卷內訴訟資料，執為指摘之適法上訴第三審理由。本件上訴為
違背法律上之程式，應予駁回。
據上論結，應依刑事訴訟法第三百九十五條前段，判決如主文。
中    華    民    國  九十七  年    七    月  三十一  日
                      最高法院刑事第一庭
                          審判長法官  董  明  霈
                                法官  林  茂  雄
                                法官  張  祺  祥
                                法官  賴  忠  星
                                法官  林  秀  夫
      本件正本證明與原本無異
                                      書  記  官
中    華    民    國  九十七  年    八    月    五    日
                                                      V


司法院資訊處製作；財團法人民間司法改革基金會備份。
